【裁判字號】    95,台上,143
【裁判日期】    950112
【裁判案由】    偽造文書
【裁判全文】
最高法院刑事判決              九十五年度台上字第一四三號
    上  訴  人  甲○○
                        72號.
上列上訴人因偽造文書案件，不服台灣高等法院中華民國九十二
年一月十日第二審判決（九十一年度上訴字第三四三二號，起訴
案號：台灣板橋地方法院檢察署八十九年度偵字第一九０五三、
二二九九九號），提起上訴，本院判決如下：
    主  文
原判決撤銷，發回台灣高等法院。
    理  由
本件原判決認定上訴人甲○○係有志交通貨運有限公司（以下簡
稱有志公司）負責人，原承作前台灣省菸酒公賣局（下稱公賣局
）板橋分局下轄三重、新莊配銷處民國八十七、八十八年菸酒運
輸工作，有意再承作該分局辦理之八十九年、九十年菸酒運輸招
標，惟有志公司僅有車輛八輛左右，不具廠商投標資格而無法參
與投標，上訴人乃向合發物流有限公司（下稱合發公司，掛名之
代表人為連麗招）之實際負責人許文山及威力汽車貨運股份有限
公司（以下簡稱威力公司）代表人曾賜寬二人借牌參與投標，分
別參加甲線、乙線之投標。公賣局板橋分局於八十八年十二月二
十日辦理乙線第二次招標，上訴人以借牌之威力公司、蓬達貨運
有限公司（代表人為邱登山）與另外二重交通企業有限公司（以
下簡稱二重公司）等三家公司參與競標，經開標三家廠商報價均
高於底價，經減價比價後，二重公司以四元單價得標。嗣因上訴
人知悉二重公司得標乙線菸酒運輸案之車輛與公賣局台北分局辦
理之菸酒運輸得標之車輛重複，違反招標公告之規定，竟基於偽
造文書之概括犯意，於八十八年十二月二十一日，未經合發公司
同意，擅自偽造合發公司之名義，書寫申請書，及於八十九年一
月十七日未經威力公司同意，擅自偽造威力公司名義，書寫異議
書向公賣局板橋分局，持之以行使，檢舉二重公司，違反招標公
告之規定，應取消二重公司得標資格，應由威力公司（甲○○借
牌）和蓬達公司（代表人邱登山）依政府採購法之規定，取得議
價而得標。公賣局板橋分局在接獲檢舉後，查證二重公司投標乙
線之車輛與台北分局菸酒運輸案得標車輛確有部分重複之情事，
與招標規定不符，經陳報總局後奉指示，原得標廠商二重公司撤
銷得標資格，其押標金無息發還，無停權處分，後續事宜另依政
府採購法之相關規定辦理。公賣局板橋分局即依總局指示通知威
力公司及蓬達公司於八十九年二月二日辦理議價，惟行政院公共
工程委員會於八十九年一月二十九日傳真指示公賣局板橋分局辦
理之甲、乙二線菸酒運輸招標公告中關於廠商資格限制不符政府
採購法之規定，故公賣局板橋分局依指示亦暫停乙線之開標。上
訴人眼見花下心血借牌即將得標承作，卻遭行政院公共工程委員
會及公賣局板橋分局暫停開標，竟承先前偽造文書之概括犯意，
分別於如原判決附表二所示之時間，未經威力公司、合發公司同
意，偽造威力公司、合發公司之名義，分別書寫申請書、陳情書
、異議書，持之以行使，分別向前台灣省菸酒公賣局、公賣局板
橋分局及行政院公共工程委員會提出陳情及異議，足以生損害於
合發公司、威力公司，要求公賣局板橋分局繼續辦理乙線招標應
由威力公司及蓬達公司議價決標，以遂行其得標承作之目的。惟
因合發公司、威力公司、蓬達公司之陳情書函內容及筆跡雷同，
通訊地址均為台北郵政七七─四四號信箱，經行政院公共工程委
員會認定三家公司疑涉有觸犯政府採購法第八十七條之罪或足以
影響採購公正之違法或不當行為，嗣於八十九年九月一日經檢察
官指揮法務部調查局台北縣調查站人員持搜索票，在台北市○○
街四十一巷七號之有志公司處，扣得如原判決附表一所示之物等
情。因而撤銷第一審判決，改判仍論處上訴人連續行使偽造私文
書，足以生損害於他人罪刑，固非無見。
惟查：(一)、有罪之判決書，對被告有利之證據不採納者，應說明
其理由，為刑事訴訟法第三百十條第二款所明定。故有罪判決書
對於被告有利之證據，如不加採納，必須說明其不予採納之理由
，否則即難謂無判決不備理由之違誤。是事實審法院應於審判期
日就被告否認犯罪所為有利之辯解與證據，依法予以調查釐清，
而於有罪判決理由內詳為取捨之論述說明，否則率行判決，即屬
於法有違。上訴人始終否認有偽造文書情事，於原審辯稱合發公
司及威力公司既然同意借牌給伊參與投標，且公司之印章亦交由
上訴人投標使用，對於招標過程產生之問題，應該可以以該二公
司之名義提出申訴、異議，公賣局板橋分局之招標程序，違反政
府採購法之規定而有瑕疵，伊對於招標過程所產生之問題，以該
二公司之名義提出申訴、異議，應在該二公司同意借牌參與投標
之概括授權範圍內，且不足生損害於二公司，不能認係無權製作
該二公司之申請書、陳情書、異議書，而論以偽造私文書罪刑等
語（原審卷第一二七、一二八、一四一頁）。上訴人前開有利之
辯解可採與否，攸關其所為是否構成偽造私文書罪之認定，自有
究明之必要，原審未予調查釐清，論述明白，遽為上訴人不利之
認定，尚嫌速斷，並有理由欠備之違誤。(二)、本件第一審判決之
對象非僅上訴人一人，尚有邱登山及有志公司、蓬達公司等，僅
上訴人不服第一審判決提起上訴，原審對上訴人判決，卻於判決
主文將第一審判決全部（包括邱登山、有志公司、蓬達公司部分
）予以撤銷，亦有可議。上訴意旨指摘原判決不當，尚非全無理
由，應認有撤銷發回更審之原因。
據上論結，應依刑事訴訟法第三百九十七條、第四百零一條，判
決如主文。
中    華    民    國  九十五  年    一    月   十二   日
                      最高法院刑事第九庭
                          審判長法官  陳  正  庸
                                法官  賴  忠  星
                                法官  王  居  財
                                法官  林  開  任
                                法官  林  立  華
      本件正本證明與原本無異
                                      書  記  官
中    華    民    國  九十五  年    一    月   十九   日
                                                   Ｍ


司法院資訊處製作；財團法人民間司法改革基金會備份。
